【裁判字號】    89,判,585
【裁判日期】    890302
【裁判案由】    營利事業所得稅
【裁判全文】
行  政  法  院  判  決                            八十九年度判字第五八五號
    原      告  仕宏闊纖維工業股份有限公司
    代  表  人  甲○○
    訴訟代理人  傅祖聲律師
    被      告  財政部臺北市國稅局
右當事人間因營利事業所得稅事件，原告不服行政院中華民國八十七年十一月二十三
日台八七訴字第五七四四三號再訴願決定，提起行政訴訟。本院判決如左︰
    主  文
原告之訴駁回。
    事  實
緣原告八十二年度營利事業所得稅結算申報，列報佣金支出新台幣（下同）四五、一
九四、一五三元，被告以其中三○、三九三、三三五元係支付直接向原告進貨之國外
廠商，依行為時營利事業所得稅查核準則（以下簡稱查核準則）第九十二條第五款第
三目第三小目規定，應不予認列，而核定佣金支出為一四、八○○、八一八元。原告
不服，申經復查結果，未准變更，循序提起訴願、再訴願，亦遭決定駁回，遂提起行
政訴訟，茲摘兩造訴辯意旨如次：
原告起訴意旨略以：系爭三○、三九三、三三五元佣金係原告就其出售產品給巴拿馬
商黛安娜國際股份有限公司（Diana International，S.A.，以下簡稱黛安娜公司）
後，依約定支付佣金予仲介商宏都拉斯Representaciones  Diversas S.D.E.R.L.（
以下簡稱宏都拉斯公司），被告竟認定黛安娜公司於一九九四年即民國八十三年五月
二十三日致原告之信函為原告與黛安娜公司就系爭佣金之商業合約而予以剔除認列，
實有違誤，因該信函僅有黛安娜公司一方之簽章，原告並未簽章，並非契約，對原告
無拘束力，且原告支付佣金之義務係基於原告前於一九九二年十二月十八日與仲介商
宏都拉斯公司所簽訂之業務代表契約書，並非因黛安娜公司該信函而支付佣金，且亦
無於原告自一九九三年初起支付佣金近一年半，始訂立佣金契約之理，況該信函亦無
一語要求原告支付佣金予黛安娜公司，而黛安娜公司與宏都拉斯公司為二個不同且主
權獨立之主體，被告之認定顯乏法律依據。再系爭佣金實際支付對象確係宏都拉斯公
司，有結匯證明及業務代表契約書可稽，且所謂「仲介行為」，法無規定必須以書面
文件為之，因本件係於一九九二年由宏都拉斯公司推介，且其與原告之連絡以電話居
多，其間雙方往來文件因承辦人員多次更迭致無法完整覓得，被告以原告未能提出仲
介行為之證明文件而否認業務代表契約書之效力，有悖論理法則，況查核準則第九十
二條所謂佣金支出之證明文件及原始憑證，並未包含仲介交易之商業行為文件在內，
被告亦無由要求提供，而系爭佣金依業務代表契約書所載係以黛安娜公司向原告進貨
之多寡為計算基礎，故仲介交易往來信函與佣金之計算並無關聯，況原告與黛安娜公
司無任何仲介交易往來信函，被告卻認定系爭佣金係屬於黛安娜公司，自屬可議。至
原告所以延至八十六年始支付佣金，係因黛安娜公司遲延支付，且其係以Ｄ／Ａ方式
交換貨款，收款時間很長，而依約需等貨款確定收到再支付佣金之故。末以被告一方
面以該筆支出係支付給黛安娜公司而不准佣金之認列，一方面卻又以黛安娜公司非經
銷商，且該筆支出並非直接支付給黛安娜公司為由，不准銷貨折讓或獎勵金之認列，
二者顯難併存，理由前後矛盾，依理言，該筆支出若非屬佣金支出，即應屬銷貨折讓
，被告既認定系爭支出係支付給黛安娜公司，自應按銷貨折讓處理，是被告之處分顯
有違誤，請撤銷原處分及一再訴願決定等語。
被告答辯意旨略以︰本件出口貨物係黛安娜公司直接向原告進貨，且黛安娜公司非原
告之代理商或代銷商，為原告所不爭執，而黛安娜公司所簽訂之佣金商業合約書係約
定系爭佣金全數直接匯往宏都拉斯公司，而原告均無法提示有關宏都拉斯公司仲介交
易往返信函等足證其有仲介交易之商業行為證明文件，依查核準則第九十二條第五款
第三目第三小目規定，應不予認列系爭支出，且黛安娜公司所簽訂之佣金支出商業合
約書係原告於復查時所提示，作為支付系爭佣金之證明文件，並蓋有原告公司及負責
人印章，所稱並未用印尚非事實。又外銷佣金為買賣雙方經仲介商介紹，完成交易按
合約約定支付佣金，與營利事業依經銷契約所取得或支付之獎勵金按進貨或銷貨折讓
處理有別，系爭支出為外銷佣金，自無查核準則第二十條後段規定之適用，被告所為
處分並無違誤，請駁回原告之訴等語。
    理  由
一、按「支付國外佣金以左列對象為受款人，不予認定：1.出口廠商或其員工。2.國
    外經銷商。3.直接向出口廠商進貨之國外其他廠商，但代理商或代銷商不在此限
    。」為行為時查核準則第九十二條第五款第三目所規定。
二、本件原告八十二年度營利事業所得稅結算申報，列報佣金支出四五、一九四、一
    五三元，被告以其中三○、三九三、三三五元係支付直接向原告進貨之國外廠商
    ，依行為時查核準則第九十二條第五款第三目第三小目規定，應不予認列，而核
    定佣金支出為一四、八○○、八一八元。原告不服，申經復查結果，未准變更，
    一再訴願均遭決定駁回，遂提起本訴。原告主張系爭三○、三九三、三三五元佣
    金係原告就其出售產品給黛安娜公司後，依約定支付佣金予仲介商宏都拉斯公司
    ，有原告前於一九九二年十二月十八日與宏都拉斯公司所簽訂之業務代表契約書
    為憑，並非依黛安娜公司於一九九四年五月二十三日致原告之信函，且該信函，
    原告並未簽章，並非契約，對原告無拘束力，原告亦非因黛安娜公司該信函而負
    有支付佣金之義務，且亦無於原告自一九九三年初起支付佣金近一年半，始訂立
    佣金契約之理，況該信函亦無一語要求原告支付佣金予黛安娜公司，而黛安娜公
    司與宏都拉斯公司為二個不同且主權獨立之主體，被告之認定顯乏法律依據；再
    系爭佣金實際支付對象確係宏都拉斯公司，有結匯證明及業務代表契約書可稽，
    且所謂「仲介行為」，法無規定必須以書面文件為之，因本件係於一九九二年由
    宏都拉斯公司推介，且其與原告之連絡以電話居多，其間雙方往來文件因承辦人
    員多次更迭致無法完整覓得，被告以原告未能提出仲介行為之證明文件而否認業
    務代表契約書之效力，有悖論理法則。況查核準則第九十二條所謂佣金支出之證
    明文件及原始憑證，並未包含仲介交易之商業行為文件在內，而系爭佣金依業務
    代表契約書所載係以黛安娜公司向原告進貨之多寡為計算基礎，故仲介交易往來
    信函與佣金之計算並無關聯，況原告與黛安娜公司無任何仲介交易往來信函，被
    告卻認定系爭佣金係屬於黛安娜公司，自屬可議。至原告所以延至八十六年始支
    付佣金，係因黛安娜公司遲延支付，且其係以Ｄ／Ａ方式交換貨款，收款時間很
    長，而依約需等貨款確定收到再支付佣金之故，退步言之，系爭支出若非屬佣金
    支出，即應屬銷貨折讓，被告既認定系爭支出係支付給黛安娜公司，自應按銷貨
    折讓處理，是被告之處分顯有違誤等語；被告則以本件出口貨物係黛安娜公司直
    接向原告進貨，且黛安娜公司非原告之代理商或代銷商，為原告所不爭執，而黛
    安娜公司所簽訂之佣金商業合約書係約定系爭佣金全數直接匯往宏都拉斯公司，
    而原告均無法提示有關宏都拉斯公司仲介交易往返信函等足證其有仲介交易之商
    業行為證明文件，依查核準則第九十二條第五款第三目第三小目規定，應不予認
    列系爭支出，且外銷佣金為買賣雙方經仲介商介紹，完成交易按合約約定支付佣
    金，與營利事業依經銷契約所取得或支付之獎勵金按進貨或銷貨折讓處理有別，
    系爭支出為外銷佣金，自無查核準則第二十條後段規定之適用，被告所為處分並
    無違誤等語資為抗辯。
三、按當事人主張事實，須負舉證責任，倘其所提出之證據，不足為主張事實之證明
    ，自不能認其主張之事實為真實。本院三十九年判字第二號著有該判例。本件原
    告八十二年度營利事業所得稅結算申報，列報佣金支出四五、一九四、一五三元
    ，其中三○、三九三、三三五元係外銷佣金，惟至八十六年始付訖，有結匯證明
    可稽，復為兩造所不爭執。但所謂「應付未付佣金」，以公司會計制度係採權責
    發生制，應以與當年度有關的費用始得予以認列，原告主張系爭佣金係基於其前
    於一九九二年十二月十八日與宏都拉斯公司所簽訂之業務代表契約書，而以黛安
    娜公司向原告進貨之多寡為計算基礎所應於八十二年度列報之佣金支出，惟按常
    理，原告於八十二年度營利事業所得稅結算申報時，當對該年度之營業收入及預
    估應付費用等已有相當程度之了解及數據資料，方能予以報列，是其既於八十二
    年度列報佣金支出四五、一九四、一五三元，其中外銷佣金之金額基高，以佣金
    之性質係於買賣完成始能按比率或約定抽取之點觀之，原告與黛安娜公司於八十
    二年度之買賣既已完成，惟原告無法提示其與宏都拉斯公司仲介交易往返文件或
    仲介交易之商業行為證明文件，證明確有仲介行為而支付系爭佣金，自難認其所
    提出與宏都拉斯公司間所訂上開業務代表契約書為真正及結匯證明確屬佣金支出
    。且原告與宏都拉斯公司於一九九二年十二月十八日所訂立之業務代表契約書第
    七條明文約定原告同意定期（至少每三個月一次）按其在銷售區域售貨給黛安娜
    公司之淨銷售價額支付百分之十的佣金，有上開合約書影本及譯本影本在卷可憑
    ，是系爭佣金之買賣既於八十二年度達成，本件復有約定如上所述，依常情，宏
    都拉斯公司豈有於八十二年至八十六年間始終未曾就佣金之計算、給付情形等，
    與原告有所討論、核對之理，是原告所言本件佣金之給付因與宏都拉斯公司連絡
    以電話居多，其間雙方往來文件因承辦人員多次更迭致無法完整覓得，致未能提
    出仲介行為之證明文件，即與事理有違。至本院七十九年度判字第二○九○號判
    決其案情與本件未盡相同，尚難資為系爭佣金支出為真正之論據。另原告所稱系
    爭支出若非屬佣金支出，即應屬銷貨折讓一節，因外銷佣金為買賣雙方經仲介商
    介紹，完成交易按合約約定支付佣金，與營利事業依經銷契約所取得或支付之獎
    勵金按進貨或銷貨折讓處理有別，系爭支出既列為外銷佣金，自無查核準則第二
    十條後段規定之適用，併此明。從而被告不予認列系爭支出，其認事採證無背
    於經驗法則，所為處分並無違誤，一再訴願遞予維持，亦無不合，原告起訴意旨
    難認有理，應予駁回。
據上論結，本件原告之訴為無理由，爰依行政訴訟法第二十六條後段，判決如主文。
中    華    民    國     八十九      年      三      月       二        日
                    行 政 法 院 第 三 庭
                                審 判 長 評  事      鄭  淑  貞
                                         評  事      吳  明  鴻
                                         評  事      陳  光  秀
                                         評  事      林  家  惠
                                         評  事      徐  瑞  晃
右  正  本  證  明  與  原  本  無  異
                                         法院書記官  阮  桂  芬
中    華    民    國     八十九      年      三      月       二        日


司法院資訊處製作；財團法人民間司法改革基金會備份。
